【裁判字號】    92,台上,4950
【裁判日期】    920910
【裁判案由】    偽造文書
【裁判全文】
最高法院刑事判決                              九十二年度台上字第四九五○號
    上訴人  台灣高等法院台南分院檢察署檢察官
    被  告  甲○○○
右上訴人因被告偽造文書案件，不服台灣高等法院台南分院中華民國九十年三月八日
第二審判決（九十年度上訴字第二五號，起訴案號：台灣台南地方法院檢察署八十九
年度偵字第三七○六號），提起上訴，本院判決如左：
    主  文
原判決撤銷，發回台灣高等法院台南分院。
    理  由
本件原判決認定：被告甲○○○未經其妹王慧美同意，於民國八十五年九月十日以王
慧美及被告之配偶黃正任名義，參加會首林王滿足所邀集，每月每會新台幣（下同）
三萬元之民間互助會，約定採內標制，競標者須於標單上書寫姓名及投標金額。嗣被
告於八十五年十二月十日，冒用王慧美名義偽造其署押，填寫投標金額為二萬二千五
百元之投標單準私文書一紙，再委由其不知情之弟王裕宗，持往台南市○○街○段十
八巷三十七號林王滿足住處行使，標得會款，足以生損害於王慧美等情，因而維持第
一審論處被告行使偽造私文書，足以生損害於他人罪刑之判決，駁回檢察官及被告在
第二審之上訴（並諭知緩刑），固非無見。
惟查：(一)原判決事實認定，被告未經其妹王慧美之同意，於八十五年九月十日以王慧
美名義，參加林王滿足所邀集之民間互助會，並於八十五年十二月十日偽造王慧美之
標單持以行使，標得會款，成立行使偽造私文書罪。惟依其理由之說明，係謂被告自
七十二年起即參加林王滿足所邀集之民間互助會，除其中八十三年間之一會外，其餘
各會被告均以王慧美之名義跟會（見原判決第四面第十至十一行）。依其情形，被告
既自七十二年間起即以王慧美之名義跟會，何以僅最後一次（即八十五年間之會）成
立犯罪，其餘各次均不成立犯罪？原判決未予說明，已有未合。又被告於八十五年十
二月十日所偽造之標單，既已持以行使標得會款，原判決且論以行使偽造私文書罪，
則其行為何以僅足以生損害於王慧美一人（即「被偽造者」，見原判決第二面第三至
四行），而不足以生損害於「被行使者」？原判決所為認定，亦有違誤。(二)證據雖已
調查而其內容尚未明瞭者，即與未經調查無異，如遽行判決，仍屬應於審判期日調查
之證據而未予調查。原判決以：被告因其配偶黃正任為他人作保，受到牽累，致其不
動產及平日賴以為生之麵包店均遭法院查封拍賣，無法繼續營業，因而無法繼續繳納
會款，認為被告尚不構成詐欺罪，而於理由說明不另為無罪之諭知。惟依卷內資料：
(1)登記於被告名下，坐落台南市○○區○○路三段一一九號之房屋、土地，已於八十
五年二月間訂立契約，出售予案外人陳清山。另登記於黃正任（被告之配偶）名下，
坐落台南縣安定鄉○○段二八二三地號之土地及其上房屋，亦於八十五年八月三日遭
到查封（見第一審卷第六十二頁），足見被告及其配偶，至八十五年八月間，其支付
能力，已陷於困難。但被告係於支付困難後之八十五年九月十日，始以王慧美、黃正
任名義，參加林王滿足所邀集之互助會，且於八十五年十二月十日、八十六年一月十
日（即第三次會及第四次會）連續標得上開二會後，即於八十六年一月二十五日潛逃
（見偵查卷影印本第九頁、第一審卷第二十三頁）。依其情形，被告係在陷於支付困
難後始行入會，旋於連續標得第三次會及第四次會後，立即潛逃。(2)會首林王滿足已
指稱：依約定同一人參加二會者，必須等待會期過半後，始能標取第二會，但被告佯
稱王慧美、黃正任係不同之二個人跟會，故將二會均標走。原判決亦認定，渠等有前
揭約定（見原判決第六面第十一至十四行）。顯然被告故意隱瞞其係一人跟二會，否
則林王滿足不可能同意被告於初期，即連續標走二會。(3)至於被告及其配偶所經營之
麵包店，係於被告標會期間之八十六年一月三日即轉讓予案外人吳美麗；店內器材，
係於被告潛逃後之八十六年九月二日始被法院拍賣（見第一審卷第六十八頁）。依上
開事證顯示，被告究係遭到牽累，致不動產及平日賴以為生之麵包店均遭查封拍賣，
無法繼續營業，致無法繼續繳納會款；抑或已經陷於支付困難後始行入會，並施用詐
術手段標取會款？原審未予究明，即遽行判決，自嫌速斷。(三)刑法第二百十九條規定
，偽造之署押，不問屬於犯人與否，沒收之，此為同法第三十八條之特別規定，係採
必沒收主義，更不以已經扣押為必要，從而除能證明已經滅失而不存在者外，仍應諭
知沒收（本院二十五年上字第六六二○號、四十三年臺上字第一三四號、五十一年臺
上字第一一三四號判例參照）。原判決以：被告偽造之署押，因未扣案，又非違禁物
，為免日後執行之困難，不予宣告沒收（見原判決第三面第四至五行），其所持理由
，亦有違誤。以上或為檢察官上訴意旨指摘所及，或為本院得依職權調查之事項，應
認原判決有撤銷發回更審之原因（詐欺部分，基於審判不可分原則，併予發回）。另
本案在標單上記載之標息，究為二萬二千五百元或七千五百元？被告與告訴人之說法
不同，案經發回，併予查明。
據上論結，應依刑事訴訟法第三百九十七條、第四百零一條，判決如主文。
中      華      民      國    九十二    年      九      月      十      日
                              最高法院刑事第十一庭
                                  審判長法官  呂  潮  澤
                                        法官  白  文  漳
                                        法官  陳  世  雄
                                        法官  孫  增  同
                                        法官  林  開  任
      右正本證明與原本無異
                                              書  記  官
中      華      民      國    九十二    年      九      月     十六     日


司法院資訊處製作；財團法人民間司法改革基金會備份。
